【裁判字號】    90,台上,5577
【裁判日期】    900907
【裁判案由】    違反水利法
【裁判全文】
最高法院刑事判決                                九十年度台上字第五五七七號
    上  訴  人  甲○○
右上訴人因違反水利法案件，不服臺灣高等法院中華民國八十八年六月二十三日第二
審判決（八十八年度上訴字第一二六五號，起訴案號：臺灣板橋地方法院檢察署八十
七年度偵字第五八二○號），提起上訴，本院判決如左：
    主  文
原判決撤銷，發回台灣高等法院。
    理  由
本件原判決認定上訴人甲○○前因盜匪案件，經臺灣高等法院臺中分院判處有期徒刑
八年確定，於民國八十五年二月九間縮刑假釋期滿執行完畢。仍不知悔改，復於八十
七年三月十四日上午三時許，駕駛ＭＷ－七七九號營業用大貨車，載運廢土至台北縣
泰山鄉○○路貴子大排水溝之行水區內，將廢土傾倒在排水溝旁，廢土佔地面積約○
‧○○七五公頃，足於影響排水溝水流，致生公共危險等情，因而維持第一審法院論
處上訴人在行水區內傾倒廢土，致生公共危險（累犯）罪刑（處有期徒刑五月）之判
決，駁回上訴人在第二審之上訴，固非無見。
惟查「主管機關為保護水道，應禁止在行水區內傾倒廢土」為水利法第七十八條第一
項第三款所明定，而違反上開規定，因而損害他人權益或致生公共危險者，則應分別
依同法第九十二條之一第一項中、後段處罰。至水利法上所稱之「水道」，係指江、
河、川、溪、運河等水流經過之地域；而該法第七十八條所稱之「行水區」，則係指
(1)已築有堤防者，為二堤之間之土地，與(2)未築有堤防者，為尋常洪水位達到地區之
土地而言，此觀諸水利法施行細則第十六條之一、第一百四十二條之規定甚明。又水
利法中所稱「尋常洪水位」，係指五年內洪峰高度出現次數最多之洪水位而言；而該
項「尋常洪水位行水區域」，並應經該管主管機關公告之，復為水利法第八十三條第
二項、同法施行細則第一百四十六條所明定。故而在築有堤防之水道，其行水區應係
指二堤間之土地而言，至於堤岸本身及與堤岸相鄰之土地，則不包括在內，此觀諸水
利法第七十八條第一項第四、五款就在距堤腳或堤防附屬建造物四週規定距離內耕種
或挖取泥砂磚石等物及在堤身及其附屬建造物墾種、放牧或設置有害之建造物或在堤
身指定通路外行駛車輛、牲畜等事項另有禁止之規定自明。原判決援引臺灣省河川管
理規則第四條之規定，認定水利法中所稱行水區，應包括堤岸及與堤岸緊鄰之土地，
顯與上引水利法施行細則第一百四十二條第一款之規定未合，有適用法則不當之違法
。再者本件臺北縣泰山鄉○○路貴子大排水溝，固有水流經過，但其是否屬水利法上
所稱之「水道」﹖其溝岸是否即係堤防﹖若是，依原判決確認之事實（即上訴人將廢
土傾倒在排水溝旁），能否認上訴人係在行水區內傾倒廢土﹖即不無研求之餘地。又
若溝岸非可與堤防同視，則原判決採納作為判決基礎之證人陳朝宗證述（往年颱風時
，水會淹至倒泥土處），是否意指上訴人傾倒廢土之處，係尋常洪水水位到達之地區
﹖若是，證人陳朝宗所稱颱風時水會淹到，是否指五年內洪峰高度出現次數最多之洪
水位﹖該項「尋常洪水位行水區域」，曾否經主管機關公告﹖關乎上訴人於前開處所
傾倒廢土之行為，能否論以水利法第九十二條之一中、後段罪刑，自應詳加查證根究
明白。以上，或係上訴意旨所指摘，或為本院得依職權調查之事項，應認原判決有撤
銷發回更審之原因。
據上論結，應依刑事訴訟法第三百九十七條、第四百零一條，判決如主文。
中      華      民      國     九十     年      九      月      七      日
                              最高法院刑事第一庭
                                  審判長法官  施  文  仁
                                        法官  張  淳  淙
                                        法官  林  永  茂
                                        法官  蕭  仰  歸
                                        法官  賴  忠  星
      右正本證明與原本無異
                                              書  記  官
中      華      民      國     九十     年      九      月     十三     日


司法院資訊處製作；財團法人民間司法改革基金會備份。
